臺北高等行政法院判決
                                       99年度簡字第900號
原      告　林慶文
被      告　法務部
代　表　人　曾勇夫（部長）住同上
上列當事人間申報公職人員財產事件，原告不服行政院中華民國
99年10月26日院臺訴字第0990103324號訴願決定，提起行政訴訟
，本院判決如下：
　　主  文
原告之訴駁回。
訴訟費用由原告負擔。
　　事  實
一、事實概要：
    被告以原告於民國（下同）97年間係嘉義縣大埔鄉戶政事務
    所（下稱大埔戶政所）主任，為公職人員財產申報法（下稱
    財產申報法）第2 條第1 項第5 款規定應申報財產之人員，
    於97年申報財產時，漏報其配偶林黃鈴真所有坐落於嘉義縣
    中埔鄉○○段359 地號土地1 筆（下稱系爭土地）及同鄉○
    ○段159 建號建物（下稱系爭建物），故意申報不實，乃依
    同法第12條第3 項規定，以99年6 月29日法財申罰字第0991
    106728號處分書處原告罰鍰新臺幣（下同）6 萬元。原告不
    服，提起訴願遭決定駁回，遂提起本件行政訴訟。
二、兩造聲明：
　　(一)原告聲明求為判決：原處分撤銷。
　　(二)被告聲明求為判決：1.駁回原告之訴。
                        2.訴訟費用由原告負擔。
三、兩造之爭點：被告以原告97年申報財產，漏報其配偶所有系
    爭土地及建物各1 筆，故意申報不實，處罰鍰6 萬元，是否
    適法？
　　(一)原告主張之理由：
      1.原告於97年12月16日申報97年公職人員財產申報時，係
        因首次申報，雖已詳閱申報表及填表說明，但對部分細
        節概念難免有不熟之處，且財產均登記於配偶名下，家
        庭經濟理財，土地及建物權狀等資料均由配偶全權處理
        。一般家庭大部份由女主人理財，原告自不例外，也從
        未關心家中財務，當時申報財產時原告即以非常慎重之
        態度面對，早於97年11月初即請配偶提供申報財產等資
        料以利於申報期限內提出申報。
      2.關於系爭土地漏報之原因，經調取大埔戶政所97年12月
        16日嘉大鄉戶字第0970001847號函報嘉義縣政府（下稱
        縣府）附件中，土地清冊確有上開土地檔案，由於當初
        申報至今事隔1 年餘，記憶中當初申報情況，該筆土地
        於填報申報表交由承辦員曾俊銘之後，原告之配偶補提
        供上開土地地號於97年12月16日申報期間內補列該筆土
        地，同時交代承辦員曾俊銘請務必將補正清冊（原證1
        ，檔案影本）前往縣府政風室抽換，以符資料正確，惟
        承辦員曾俊銘於該附件行政送達程序有疏漏（原證2 ，
        承辦員曾俊銘親具申請書陳述該補正後附件送達情況）
        以致造成系爭土地漏報之原因。又當時曾俊銘任職於大
        埔戶政所時平日承辦之公文經常積壓，未能於期限內提
        交歸檔是常事，大埔戶政所檔案人員翁惠娟經常催請其
        公文歸檔（可詢問翁惠娟），以上可推斷承辦員曾俊銘
        可能於行政送達疏漏，原告確實確無故意或間接故意之
        犯意。
      3.有關系爭建物漏報情事，系爭建物亦屬原告之配偶所有
        。由於原告服務偏遠山區大埔鄉（單程開車需1 個多小
        時），原告與配偶分居二地，平日少許互動，對於配偶
        之財產亦從未過問，確實不清楚配偶之財產地號及建號
        ，不動產所有權狀平日亦由配偶保管，原告當初即以謹
        慎誠實申報之態度面對，經再三催促之下配偶才於97年
        12月15日左右提供所有權狀，原告乃依配偶所提供權狀
        資料填報。系爭建物漏報之原因經查明始發覺權狀已遺
        失致未能於申報時填列（原證3 ，原告之配偶親具申請
        書證明漏報之原因）。
      4.原告接獲處分書時實為錯愕，97年申報當時原告確實不
        清楚也從未問過配偶財產狀況，為慎重起見，原告急於
        97年11月初即提前促請配偶提供權狀等資料以利申報之
        正確，顯然原告本著忠實履行申報之謹慎態度。原告係
        最基層8 職等卑微之公務員，平日生活僅賴微薄之薪資
        ，絕非故意或間接故意漏報。又所謂故意或間接故意漏
        報之原因應不外乎二種情況：一、財產為非法所得。二
        、漏報必有其意圖之利益（如逃漏稅等違法情事）。原
        告之財產申報絕無上述情事，以罰鍰6 萬元（等於1 個
        月薪資）來開玩笑。
      5.填表如有錯誤或遺漏，於初審時發現應訂定法定期間內
        受理補正之機會，如未補正後仍發現錯誤或遺漏情事再
        予以罰鍰處分，較符合情理法之原則，又「人非聖賢知
        錯能改，善莫大焉」。以上陳述，請體恤原告絕無故意
        或間接故意以及初犯情況，撤銷原處分。
　　(二)被告主張之理由：
      1.財產申報法要求公職人員申報財產之規範目標，最低限
        度即是要求擔任特定職務之公職人員，其個人、配偶及
        未成年子女之財務狀況可供公眾檢驗，進而促進人民對
        政府施政廉能之信賴，然民眾並無查核公職人員所申報
        財產內容是否正確之權力，又受理申報機關僅能在有限
        之人力、物力下進行一定比例之實質審查，是以申報人
        有應詳細查詢，據實申報之義務，公職人員若未能確實
        申報財產狀況，即使其財產來源正當，或並無隱匿財產
        之意圖，無論其申報不實係基於直接故意或間接故意，
        均符本法「故意申報不實」違章行為之「故意」要件，
        縱無貪污或隱匿財產之意圖，仍難解免申報不實之處罰
        ，此有最高行政法院96年判字第856 號判決可參。
      2.財產申報法所定申報義務人係申報人本身，而非其配偶
        ，財產申報法所課予者，乃係誡命申報人應於申報前確
        實與其配偶溝通、查詢後再為申報，而非課予申報人之
        配偶主動提供相關資料之義務。又同法所稱故意申報不
        實，應包含曾知悉有該財產，如稍加檢查，即可確知是
        否仍享有該財產，而怠於檢查，未盡檢查義務致漏未申
        報情形，其委由他人辦理，亦同，均難謂非故意申報不
        實，否則負申報義務之公職人員，不盡檢查義務，隨意
        申報，均得諉為疏失，或所委代辦者之疏失而免罰，則
        該法之規定將形同具文（最高行政法院92年度判字1813
        號判決參照）。原告以夫妻財產各自管理，且地籍權狀
        由配偶保管為由，主張無申報不實之故意云云，洵非可
        採。
      3.另原告雖稱已補正申報前開漏報之土地，係大埔戶政所
        承辦人曾俊銘未將補報資料送交縣府政風室一節，固提
        出大埔戶事所97年12月16日嘉大鄉戶字第0970001847號
        函暨所附原卷檔案，及該承辦人曾俊銘99年7 月4 日書
        面聲明為證。然參諸該原處分卷檔案內所附申報表之申
        報日、交件日及申報人署名部分均未填寫，顯與一般制
        式申報表之格式相異；又據縣府政風處99年8 月2 日處
        政預字第0990000812號函所示，該案承辦人曾俊銘業以
        99年7 月30日撤回書反駁其前開聲明內容，是原告前開
        所述，則有可議，自難憑採。
      4.綜上所述，原告主張其無申報不實之故意，求予撤銷，
        難認有理由，請予駁回。
    理  由
一、本件原告對於被告法財申罰字第0991106728號函，處罰鍰6
    萬元不服請求撤銷；爭訟之數額在40萬元以下，依99年5 月
    1 日施行之行政訴訟法第229 條第1 項規定，應依簡易訴訟
    程序進行之，先予敘明。
二、按「下列公職人員，應依本法申報財產：一、．．．五、各
    級政府機關之首長、副首長及職務列簡任第十職等以上之幕
    僚長、主管；．．．。」、「公職人員應申報之財產如下：
    一、不動產、船舶、汽車及航空器。．．．」、「公職人員
    之配偶及未成年子女所有之前項財產，應一併申報。」、「
    有申報義務之人無正當理由未依規定期限申報或故意申報不
    實者，處新臺幣六萬元以上一百二十萬元以下罰鍰。．．．
    」、「本法第五條第一項第一款及第七條第一項第一款、第
    三項所稱不動產，指具所有權狀或稅籍資料之土地及建物。
    」分別為財產申報法第2 條第1 項第5 款、第5 條第1 項第
    1 款、第2 項、第12條第3 項前段及同法施行細則第12條明
    定。
三、被告以原告97年間係大埔戶政所主任，為財產申報法第2 條
    第1 項第5 款規定應申報財產之人員，於97年申報財產時，
    漏報其配偶所有系爭土地及建物，故意申報不實，乃依同法
    第12條第3 項規定，處罰鍰6 萬元。原告不服，提起訴願遭
    決定駁回。
四、原告循序起訴意旨略以：原告因首次申報，雖已詳閱說明，
    但對部分細節難免不熟，且財產均登記於配偶名下。關於系
    爭土地部分，其曾於填報申報表交由承辦員曾俊銘之後，於
    97年12月16日申報期間內補列，惟曾俊銘於程序有疏漏，以
    致造成系爭土地漏報，有曾俊銘親具申請書陳述該補正後附
    件送達情況；又曾俊銘承辦之公文經常積壓，未能於期限內
    提交歸檔是常事。有關系爭建物係屬原告之配偶所有，由於
    原告服務偏遠山區與配偶分居二地，平日少許互動，不清楚
    配偶之財產狀況，所有權狀平日亦由配偶保管，原告乃依配
    偶所提供權狀資料填報，因系爭建物權狀已遺失致未能於申
    報時填列，有配偶親具申請書證明漏報之原因。原告絕非故
    意或間接故意漏報。填表如有錯誤或遺漏，於初審時發現應
    訂定法定期間內受理補正之機會，如未補正後仍發現錯誤或
    遺漏情事再予以罰鍰處分，較符合情理法之原則。
五、本件兩造之爭點為：被告以原告97年申報財產，漏報其配偶
    所有土地及建物各1筆，故意申報不實，處罰鍰6萬元，是否
    適法？
    (一)按規範公職人員財產申報之目的，在使擔任特定職務之公
      職人員之財產狀況真正顯現，以供公眾監督檢驗，進而促
      使人民對政府施政廉能之信賴，是其應申報之財產自包括
      積極財產及消極財產，此觀之財產申報法第5 條規定，凡
      不動產、存款、有價證券、債權、債務、事業投資等均為
      公職人員應申報之財產項目自明。誠實正確申報財產，乃
      依法應申報財產之公職人員應盡之法定義務，原告於填報
      財產申報表前，應詳閱財產申報法相關規定及查明其本人
      、配偶及未成年子女名下所有財產，誠實申報。
    (二)查原告97年間係大埔戶政所主任，為財產申報法第2 條第
      1 項第5 款規定應申報財產之人員，於97年申報財產時，
      漏報其配偶所有系爭土地及建物，有原告97年公職人員財
      產申報表、嘉義縣水上地政事務所核發之土地、建物登記
      公務用謄本、權利人總歸戶清冊及財政部財稅資料中心98
      年3 月10日調件明細表影本等附原處分卷可稽。
    (三)次按「．．．所謂公職人員明知應依規定申報，無正當理
      由不為申報，係指公職人員明知自己係屬公職人員財產申
      報法第二條規定之人員，有申報財產之義務，而無正當理
      由不為申報，係以明知之直接故意為其構成要件。所謂其
      故意申報不實者，亦同，已明定處罰申報不實者，係以故
      意為其構成要件，即不以『直接故意』為限。至該法條後
      段所謂『亦同』，僅指其『處罰』與前段之規定相同而已
      ，並非指其處罰之構成要件亦與前段相同，係以處罰『直
      接故意』為限．．．」（最高行政法院92年度判字第78號
      判決要旨參照）。又所謂間接故意，係指原告對於構成行
      政違章之事實，預見其發生而其發生並不違背其本意者而
      言，且縱無貪污或隱匿財產之意圖，仍難解免申報不實之
      處罰（最高行政法院96年度判字第856 號判決意旨參照。
      ）又財產申報法要求公職人員申報財產之規範目標，最低
      限度即是要求擔任特定職務之公職人員，其個人、配偶及
      未成年子女之財務狀況可供公眾檢驗，進而促進人民對政
      府施政廉能之信賴，是公職人員若未能確實申報財產狀況
      ，即使其財產來源正當，或並無隱匿財產之意圖，無論其
      申報不實係基於直接故意或間接故意，均符本法「故意申
      報不實」違章行為之「故意」要件。因而本件原告主張漏
      報之原因應不外乎財產為非法所得、漏報必有其意圖之利
      益，其絕非故意或間接故意漏報云云，委無足採。
    (四)原告次主張關於系爭土地，於填報申報表交由承辦員曾俊
      銘之後，嗣於97年12月16日申報期間內予以補列，惟曾俊
      銘於程序有疏漏，以致造成上開土地漏報，有曾俊銘親具
      申請書陳述該補正後附件送達情況（本院卷第10頁）；又
      曾俊銘承辦之公文經常積壓，未能於期限內提交歸檔是常
      事云云。惟核大埔戶政所97年12月16日嘉大鄉戶字第0970
      001847號函附原告97年公職人員財產申報表（原處分卷第
      3 頁至13頁），其上之申報日、交件日均未完整填寫，亦
      未經原告署名，與一般制式申報表之格式相異；至於原告
      雖提出曾俊銘99年7 月8 日「申請撤銷本次行政罰鍰」之
      申請書（原處分卷第22頁），惟曾俊銘於99年7 月30日另
      出具撤回書（原處分卷第14頁），撤回書內表示係原告要
      求其出具99年7 月8 日申請書，經其詳閱後甚覺不妥，故
      予以撤回等語，是由上開證據以觀，亦難認原告已就系爭
      土地補行申報一節為真。
    (五)原告繼主張以原告因首次申報，雖已詳閱說明，但對部分
      細節難免不熟，且財產均登記於配偶名下，有關系爭建物
      屬原告之配偶所有，與配偶分居二地，平日少許互動，由
      於不清楚配偶之財產地號及建號，所有權狀平日亦由配偶
      保管，原告乃依配偶所提供權狀資料填報，因該筆建號權
      狀已遺失致未能於申報時填列，有配偶親具申請書證明漏
      報之原因等情。惟查，原告本應確實於財產申報日前查詢
      該日其配偶系爭土地、建物之所有情形，而有關土地、建
      物等不動產之查詢，僅需積極核對所有權狀、謄本或向稅
      務及地政機關查詢，或申請土地登記簿謄本，即可得悉配
      偶所有不動產情形，原告未請其配偶或親向稅務及地政機
      關查詢其配偶所有之不動產，單憑其配偶之提供之權狀即
      為財產申報，自足認原告主觀上對於可能構成漏報配偶所
      有土地情事，具有預見其發生而其發生並不違背其本意之
      間接故意存在；故被告主張原告有故意申報不實之情形即
      足證明。
    (六)末查法律本屬強行規範而具強制力，而人民亦有知悉及遵
      守法律之義務，有關各項財產之申報標準及注意事項，本
      法施行細則及填表說明均已詳細列載，原告縱因申報財產
      而有不諳財產申報規定之情形，亦應於申報前向受理申報
      單位詢明，尚難於事後以此為由，或諉稱未予其補正機會
      予以卸責。原告續主張：填表如有錯誤或遺漏，於初審時
      發現應訂定法定期間內受理補正之機會，如未補正後仍發
      現錯誤或遺漏情事再予以罰鍰處分，較符合情理法之原則
      云云。惟查，公職人員理當知悉並遵守相關法令規定，誠
      實正確申報財產，相關法規亦無要求受理財產申報機關（
      構）於移送裁罰前，應予申報人補正之機會，是原告之主
      張，尚非可採。
    (七)承上，原告未申報系爭土地、建物之公告現值及課稅現值
      合計794,182 元（原處分卷第84、85頁），其對本件申報
      不實，至少有預見其發生而其發生並不違背其本意之「間
      接故意」。原處分以原告故意申報不實，依行為時之財產
      申報法第12條第3 項規定，處以法定最低額度之罰鍰6萬
      元，並無不合。
六、綜上所述，被告以原告申報財產時有故意申報不實情事，以
    系爭處分依財產申報法第12條第3 項規定，對之處以法定最
    低額度之罰鍰6 萬元，徵諸前揭規定及說明，依法自屬有據
    。訴願決定予以維持，亦無不合。原告仍執前詞，訴請撤銷
    ，為無理由，應予駁回。又本件係適用簡易訴訟程序，爰不
    經言詞辯論逕為判決，併予敘明。
七、據上論結，本件原告之訴為無理由，爰依行政訴訟法第233
    條第1 項、第98條第1 項前段，判決如主文。
中　　華　　民　　國　　100 　年　　4 　　月　　15　　日
                        臺北高等行政法院第三庭
                                      法  官　   許瑞助
上為正本係照原本作成。
本件以訴訟事件所涉及之法律見解具有原則性者為限，始得於本
判決送達後20日內向本院提出上訴狀並表明上訴理由，如已於本
判決宣示後送達前提起上訴者，應於判決送達後20日內補具上訴
理由（均按他造人數附繕本），且經最高行政法院許可後方得上
訴。
中　　華　　民　　國　　100 　年　　4 　　月　　15　　日
                                      書記官     吳芳靜